【裁判字號】    98,訴,133
【裁判日期】    990325
【裁判案由】    偽造文書等
【裁判全文】
臺灣屏東地方法院刑事判決               98年度訴字第133號
公  訴  人  臺灣屏東地方法院檢察署檢察官
被      告  戊○○
            丁○○
上列被告等因偽造文書等案件，經檢察官提起公訴（95年度偵字
第2497號、95年度偵字第3145號）本院判決如下：
    主  文
戊○○行使偽造私文書，足以生損害於公眾及他人，處有期徒刑
肆月，如易科罰金，以銀元佰元即新臺幣玖佰元折算壹日，減
為有期徒刑貳月，如易科罰金，以銀元佰元即新臺幣玖佰元折
算壹日。偽造之「丙○○」印章壹枚、汽（機）車過戶登記書、
汽（機）車各項異動登記書、汽車新領牌照登記書上偽造之「丙○○」印文各壹枚及讓渡書上偽造之「丙○○」署押、印文各壹
枚，均沒收。
丁○○無罪。
    事  實
一、緣甲○○於民國94年4 月間向明美小客車租賃行購買車牌號
    碼YY-8395 號自小客車（豐田牌VIOS型），並委託戊○○先
    將該車過戶在戊○○名下，惟當時戊○○信用不佳，為免該
    車遭人查扣，竟基於行使偽造私文書之犯意，持其前因買賣
    車輛而持有之丙○○之身份證，並利用不知情之刻印業者於
    某日在不詳地點偽造丙○○印章1 枚，於94年4 月12日偽造
    丙○○之簽名，及蓋用偽造之丙○○印章偽造其印文1 枚在
    「讓渡書」上，表示丙○○受讓前揭自小客車，戊○○繼於
    94年9 月13日至交通部公路總局高雄區監理所屏東監理站（
    下稱屏東監理站），蓋用偽造之丙○○印章偽造其印文1枚
    在「汽車新領牌照登記書」上，交付屏東監理站承辦人員辦
    理新領牌照而行使之，該屏東監理站人員據以核發車牌號碼
    7422-MJ 號之車籍與丙○○，並將新領牌照之異動資料載入
    電腦內，使該管公務員將該不實之事項登載於職務上所掌之
    公文書，戊○○再於94年11月3 日至屏東監理站，蓋用偽造
    之丙○○印章偽造其印文各1 枚在「汽（機）車各項異動登
    記書」、「汽（機）車過戶登記書」上，交付屏東監理站承
    辦人員辦理補發行照並過戶而行使之，該屏東監理站人員將
    前揭自小客車過戶登記陳美霞（甲○○之妹）名下，並將過
    戶之異動資料載入電腦內，使該管公務員將該不實之事項登
    載於職務上所掌之公文書，足以生損害於丙○○及該公路監
    理機關對於車輛管理之正確性。
二、案經高雄市政府警察局移送臺灣屏東地方法院檢察署檢察官
    偵查起訴。
    理  由
壹、證據能力部分：
一、按被告以外之人於偵查中向檢察官所為之陳述，除顯有不可
    信之情況外，得為證據，刑事訴訟法第159 條之1 第2 項定
    有明文，本件各該證人於偵查中經具結向檢察官所為之陳述
    ，雖屬傳聞證據，惟現階段刑事訴訟法規定，檢察官代表國
    家偵查犯罪、實施公訴，依法有訊問被告、證人及鑑定人之
    權，實務運作時，檢察官於偵查中向被告以外之人所取得之
    陳述，原則上均能遵守法律規定，不致違法取供，其可信度
    極高，且被告戊○○、丁○○並未提出有何顯不可信之情形
    ，是各該證人偵查中經具結之證言，自得為證據。
二、次按傳聞法則之重要理論依據，在於傳聞證據未經當事人之
    反對詰問予以核實，乃予排斥，惟若當事人已放棄對原供述
    人之反對詰問權，於法院審判時表明同意該等傳聞證據可作
    為證據，基於證據資料愈豐富，愈有助於真實發現之理念，
    並貫徹刑事訴訟法修法加重當事人進行主義之精神，確認當
    事人對於證據能力有處分權之制度，傳聞證據經當事人同意
    作為證據，法院認為適當者，亦得為證據。本件檢察官、被
    告戊○○、丁○○於本院準備程序時已表示對於全案卷證所
    存證據（含供述及非供述證據）均同意有證據能力，本院復
    斟酌該等證據並非非法取得，亦無證明力明顯過低之情形，
    以之作為證據，應屬適當，是依刑法訴訟法第159 條之5第1
    項規定，應認該等證據均得採為證據。
貳、有罪部分：
一、訊據被告戊○○固坦承以丙○○之名辦理上開自小客車過戶
    事宜，惟矢口否認有為偽造文書犯行，辯稱：伊有經過丙○○同意始辦理過戶云云。經查：
  (一)車牌號碼YY-8395 號自小客車係甲○○所購，委託被告戊○○辦理過戶，被告戊○○乃於94年4 月12日以丙○○之名自
    明美小客車租賃行受讓車牌號碼YY-8395 號自小客車，被告
    戊○○繼於94年9 月13日以丙○○之名至屏東監理站辦理新
    領牌照7422-MJ 號，再於94年11月3 日以丙○○之名至屏東
    監理站辦理補發行照並將該車過戶登記至陳美霞名下等情，
    業據被告戊○○供承在卷，核與證人甲○○所證之情相符，
    並有汽（機）車過戶登記書、汽（機）車各項異動登記書、
    汽車新領牌照登記書、讓渡書等在卷足憑（分別見95年度偵
    字第2497號卷第69~72 頁），堪信被告戊○○上開自白與事
    實相符而可採信，足認上開自小客車讓渡、新領牌照及過戶
    事宜均由被告戊○○為之。
  (二)至被告戊○○雖以前詞置辯，惟證人丙○○於本院審理時結
    證稱：伊忘記名下有1 台戊○○幫忙過戶給伊7422-MJ 號車
    牌的事，之前有做過警詢筆錄以當時的陳述為準，伊跟戊○○買過1 台豐田牌ALTIS 的車，所以交身分證給他，伊完全
    沒有印象戊○○有跟伊說過他要把另台車登記在伊名下，跟
    戊○○買車的時候過戶完交車就把證件還給伊了，戊○○也
    沒有跟伊說過他有影印伊的身分證，伊是去市刑大作筆錄才
    知道有1 台7422-MJ 號的自小客車過戶在伊名下，伊根本沒
    有印象有這台車，所以根本不可能同意戊○○過戶這台車給
    伊，7422-MJ 號自小客車變更車號不是伊去辦的，伊也沒有
    同意戊○○去辦等語（見本院卷第161 、162 頁），核與其
    於95年5 月1 日警詢時所證之情相符（見高市警刑偵11字第
    0950030722號卷第188~190 頁），衡情借名登記車輛非違法
    行為，若丙○○真同意被告戊○○以其名義登記上開自小客
    車，其當無否認之必要，又丙○○係於95年5 月1 日至高雄
    市政府警察局受詢問，距上開車輛過戶日之94年11月3 日僅
    7 月，若丙○○真同意被告戊○○以其名義登記上開自小客
    車，顯無記憶不清之可能，況被告戊○○已自承甲○○向其
    借名登記過戶上開自小客車，但因信用有問題，擔心監理站
    會扣車，才以丙○○之名登記過戶等語（見95年度偵字第31
    45號卷第206 頁），亦足徵被告戊○○為本件犯行之動機，
    被告戊○○所辯自不足採，事證明確，被告戊○○行使偽造
    私文書犯行洵堪認定。
二、按行為後法律有變更者，適用行為時之法律。但行為後之法
    律有利於行為人者，適用最有利於行為人之法律，修正後刑
    法第2 條第1 項定有明文。茲因本件論罪科刑所適用之刑法
    於94年2 月2 日修正，95年7 月1 日施行，是被告戊○○行
    為後法律有變更，爰比較新舊法如下：
  (一)法定刑罰金部分：按修正前刑法第33條第5 款規定：「罰金
    ：一元以上。」修正後改為：「罰金：新臺幣一千元以上，
    以百元計算之。」比較新舊法，關於被告所犯刑法第214 條
    之罪，其法定刑罰金部分，以適用修正前之規定對被告較為
    有利。
  (二)牽連犯部分：被告行為後，刑法第55條牽連犯之規定已刪除
    ，此雖非犯罪構成要件之變更，但已影響刑罰之法律效果，
    自屬法律有變更。本件被告所犯行使偽造私文書罪及使公務
    員登載不實罪二罪，在通常觀念上足認有方法與目的之牽連
    關係，依修正前刑法第55條後段規定，本得適用牽連犯之規
    定從一重處斷，依新法則應併合處罰，比較新舊法，以適用
    修正前之規定較有利於被告。
  (三)易科罰金之折算標準部分：按依修正前刑法第41條第1 項前
    段及修正前罰金罰鍰提高標準條例第1 條、第2 條規定，有
    期徒刑或拘役易科罰金，以銀元100 元以上300 元以下（即
    新臺幣300 元以上900 元以下）折算1 日，依修正後刑法第
    41條第1 項前段規定，則改為以新臺幣1,000 元、2,000 元
    或3,000 元折算1 日，比較新舊法，關於被告所處有期徒刑
    易科罰金之折算標準，亦以適用修正前之規定對被告較為有
    利。
  (四)綜上比較結果，被告行為後變更之刑法法律，對其並無較為
    有利之情形，則本件自應適用被告行為時之刑法之規定。
三、核被告戊○○所為，係犯刑法第216 條、第210 條之行使偽
    造私文書罪及同法第214 條之使公務員登載不實罪。被告利
    用不知情之刻印業者偽造印章而為本件犯行，為間接正犯。
    被告戊○○偽造「丙○○」印章並蓋印、偽簽署押之行為，
    為偽造私文書之部分行為；又讓渡書、汽車新領牌照登記書
    、汽（機）車各項異動登記書、汽（機）車過戶登記書後持
    以行使，其偽造私文書之低度行為，為行使偽造私文書之高
    度行為所吸收，均不另論罪。再被告戊○○分別在讓渡書、
    汽車新領牌照登記書、汽（機）車各項異動登記書、汽（機
    ）車過戶登記書上偽造「丙○○」之署押、印文之犯行，雖
    係先後所為，然各該同一過戶登記事件中之數行為係於密切
    接近之時地實施並侵害同一法益，各行為之獨立性極為薄弱
    ，依一般社會觀念難以強行分離，且被告戊○○冒名辦理過
    戶登記，其主觀上當有自始至終於各該事件各階段進行偽造
    署押、印文以遂犯行之意思，其各個偽造署押、印文之舉動
    乃為犯罪行為之一部份，是各該同一申請設立登記及變更登
    記事件中之數偽造行為可視為一申請程序之數個階段，應包
    括於一行為予以評價而論以一罪，均予敘明。被告戊○○所
    犯行使偽造私文書與使公務員登載不實等二罪間，有方法、
    目的之牽連關係，應依修正前刑法第55條規定從一重之行使
    偽造私文書罪處斷。爰審酌被告戊○○因貪圖一時方便而為
    本件犯行，惟未造成丙○○具體損害，及被告戊○○犯罪之
    動機、目的、手段等一切情狀，量處如主文所示之刑，又本
    件被告戊○○之犯罪時間在96年4 月24日以前，且合於減刑
    條件，應予以減刑，並依修正前刑法第41條第1 項前段及刪
    除前罰金罰鍰提高標準條例第1 條、第2 條之規定，諭知易
    科罰金之折算標準，以資懲儆。
四、偽造之「丙○○」印章1 枚雖未據扣案，惟無證據證明已不
    存在；偽造之汽（機）車過戶登記書、汽（機）車各項異動
    登記書、汽車新領牌照登記書上偽造之「丙○○」印文各1
    枚及讓渡書上偽造之「丙○○」署押、印文各1 枚，均應依
    刑法第219 條沒收。至署押係指在物體上署名或簽押，用以
    證明一定之意思表示，或一定之事實者而言，如僅書寫姓名
    以資識別，而非證明一定意思表示或一定事實，且亦非表示
    本人簽名之意思者，則不生署押之問題（最高法院92年度台
    上字第2648號判決意旨參照），查在卷附之汽（機）車過戶
    登記書、汽（機）車各項異動登記書、汽車新領牌照登記書
    車主名稱欄上書寫姓名，僅在識別何人係原車主而已，並非
    表示原車主簽名之意思，此觀之上開文書尚有「簽章」欄即
    明，是本件汽（機）車過戶登記書、汽（機）車各項異動登
    記書、汽車新領牌照登記書上所書寫之「丙○○」字樣自不
    生署押之問題，當無從沒收，併此敘明。
、無罪部分：
一、公訴意旨另略以：被告丁○○與甲○○（另行審結）基於變
    造私文書之犯意聯絡，由被告丁○○提供其所使用之車牌號
    碼8L-3107 號自小貨車（原車號為J8-4692 號，車身號碼為
    T0000000K ），渠等再將甲○○所有已不堪使用之車牌號碼
    8M-8061 號自小貨車之車身號碼N0000000K 變造在被告丁○○所提供之車牌號碼8L-3107 號自小貨車上，並變更車號為
    ZU-9316 號，因認被告丁○○涉犯刑法第210 條之偽造私文
    書罪嫌云云。
二、按犯罪事實應依證據認定之，無證據不得認定犯罪事實；又
    不能證明被告犯罪者，應諭知無罪之判決，刑事訴訟法第15
    4 條第2 項、第301 條第1 項分別定有明文。次按事實之認
    定，應憑證據，如未能發現相當證據，或證據不足以證明，
    自不能以推測或擬制之方法，以為裁判之基礎；又認定犯罪
    事實所憑之證據，雖不以直接證據為限，間接證據亦包括在
    內，然而無論直接或間接證據，其為訴訟上之證明，須於通
    常一般之人不致有所懷疑，而得確信其為真實之程度者，始
    得據為有罪之認定；再認定不利於被告之事實，須依積極證
    據，苟積極證據不足為不利於被告事實之認定時，即應為有
    利於被告之認定，更不必有何有利之證據，最高法院著有40
    年台上字第86號判例、76年台上字第4986號判例及30年上字
    第816 號判例，可資參照。
三、訊據被告丁○○固坦承車牌號碼8L-3107 號自小貨車係其出
    賣與乙○○，惟堅決否認有為偽造文書犯行，辯稱：伊不知
    道上開車輛之車身號碼遭偽造等語。經查：車牌號碼8L-310
    7 號（原車號為J8-4692 號）自小貨車係登記在二水豐盛商
    行名下；車牌號碼ZU-9316 號（原車號為8M-8061 號）自小
    貨車係登記在甲○○名下等情，有車籍作業系統- 查詢認可
    資料2 紙在卷足憑（見95年度偵字第3145號卷第192 、196
    頁），而證人即被告丁○○之父己○○於本院審理時結證稱
    ：Ｊ8-4692小貨車是以伊名義購買，該車都是伊的孩子在使
    用，丁○○、蔡立法都有使用，丁○○要賣伊也沒有辦法，
    伊同意他賣，蔡立法告訴伊該車丁○○牽走，該車登記在豐
    盛商行，該商行是伊開設的等語（見本院卷第32頁），堪認
    被告丁○○有權處分車牌號碼8L-3107 號（原車號為J8-469
    2 號）自小貨車，甲○○亦為車牌號碼ZU-9316 號（原車號
    為8M-8061 號）自小貨車之所有權人，則渠等當無動機或必
    要將甲○○所有之車牌號碼ZU-9316 號自小貨車之車身號碼
    偽造在車牌號碼8L-3107 號自小貨車上。又被告丁○○辯稱
    上開自小貨車賣與乙○○等語，而證人甲○○於本院審理時
    結證稱：懸掛ZU-9316 號車牌之自小貨車（原車號為J8-469
    2 ）是乙○○向伊借同款自小貨車，他把伊車子撞壞，就說
    要幫伊修理，回來之後車子有換車殼，所以乙○○還伊的車
    子不是伊原來的那台車，伊不知道車籍資料及車身不同，但
    是伊知道那是修理過的車子，那台車是伊自己告訴警察還有
    這台車等語（見本院卷第35頁），參諸被告丁○○及證人甲○○所述，本件無從排除乙○○因將甲○○之車輛撞壞，故
    向被告丁○○買受上開車輛後，將甲○○之車輛之車身號碼
    偽造在向被告丁○○買受之車輛後，以該車交還甲○○，是
    被告丁○○所辯尚非不足採。
四、綜上所述，被告丁○○、甲○○就上開2 自小貨車均有使用
    、處分之權，渠等自無將甲○○所有之車牌號碼ZU-9316 號
    自小貨車之車身號碼偽造在車牌號碼8L-3107 號自小貨車上
    之必要，本件偽造車身號碼應係乙○○將甲○○車輛撞壞後
    所為，與被告丁○○尚屬無涉，是公訴意旨所憑之證據，尚
    難證明被告丁○○果有為被訴之偽造文書犯行，依法當不得
    遽為不利於被告丁○○之認定。此外，復查無其他積極證據
    足供證明被告丁○○確有公訴意旨所指之偽造文書犯行，要
    屬不能證明其犯罪，揆諸前揭說明，自應為無罪之諭知。
據上論斷，應依刑事訴訟法第299 條第1 項前段、第301 條第1
項，刑法第210 條、第214 條、第216 條、第219 條、第2 條第
1 項前段，修正前刑法第41條第1 項前段、第55條後段，修正前
罰金罰鍰提高標準條例第1 條前段、第2 條，中華民國96年罪犯
減刑條例第2 條第1 項第3 款、第7 條，判決如主文。
本案經檢察官任亭到庭執行職務。
中    華    民    國    99    年    3     月    25    日
                  刑事第五庭    審判長法  官  石家禎
                                      法  官  程士傑
                                      法  官  林家聖
以上正本證明與原本無異。
如不服本判決應於收受判決後10日內向本院提出上訴書狀，並應
敘述具體理由；其未敘述上訴理由者，應於上訴期間屆滿後20日
內向本院補提理由書（均須按他造當事人之人數附繕本）「切勿
逕送上級法院」。
中    華    民    國    99    年    3     月    25    日
                                書記官  邱郁芸
刑法第210 條
偽造、變造私文書，足以生損害於公眾或他人者，處5 年以下有
期徒刑。
刑法第214 條
明知為不實之事項，而使公務員登載於職務上所掌之公文書，足
以生損害於公眾或他人者，處3 年以下有期徒刑、拘役或5 百元
以下罰金。
刑法第216 條
行使第210 條至第215 條之文書者，依偽造、變造文書或登載不
實事項或使登載不實事項之規定處斷。

司法院資訊處製作；財團法人民間司法改革基金會備份。
